臺灣臺南地方法院刑事判決　　　　　　　　　　　　　九十一年度易字第一四九號
　　公　訴　人　臺灣臺南地方法院檢察署檢察官
　　被　　　告　甲○○
右列被告因詐欺案件，經檢察官提起公訴（九十年度偵字第一０六一四號），本院判
決如左：
    主  文
甲○○無罪。
    理  由
一、公訴意旨略以：被告甲○○意圖為自己不法之所有，自始即有不交付會款之意，
    於民國八十七年五月十日，參加告訴人乙○○召集之互助會，會員共計二十四人
    次（連會首），約定每人每會新臺幣（下同）五萬元，會期至八十九年四月十日
    止，採內標方式標會，固定利息八千元，得標者需交付與日後各期死會會款相同
    之支票以繳付會款，被告參加二會，並於該互助會進行不久，即請求告訴人先讓
    其標取兩會會款，同時交付支票以為搪塞，告訴人不疑有他，均予照辦並如數給
    付，未久被告即任令支票退票，合計一百四十萬元，其間被告復於八十九年三月
    十五日將其所有坐落臺南縣永康市○○○段二五六之一地號及其上房屋（門牌號
    碼：臺南縣永康市○○街二六三號）一棟出售，得款三百七十萬元（起訴書誤載
    為三百七十五萬元），亦分文未付，並搬遷不知去向，告訴人始知受騙，因認被
    告涉有刑法第三百三十九條第一項之詐欺取財罪嫌云云。
二、按犯罪事實應依證據認定之，無證據不得推定其犯罪事實；又不能證明被告犯罪
    或其行為不罰者，應諭知無罪之判決，刑事訴訟法第一百五十四條、第三百零一
    條第一項分別定有明文。且認定不利被告之事實，須依積極證據，苟積極證據不
    足為不利於被告事實之認定時，即應為有利被告之認定，最高法院三十年上字第
    八一六號著有判例可憑。另認定犯罪事實所憑之證據，無論其為直接證據或間接
    證據，其為訴訟上之證明時，須於通常一般之人均不至有所懷疑，而得確信其為
    真實之程度者，始得據為有罪之認定，倘其證明尚未達到此一程度，而有合理之
    懷疑存在時，即應為無罪之判決，亦有最高法院七十六年台上字第四九八六號判
    例意旨可資參照。又刑法第三百三十九條詐欺罪之成立，以意圖為自己或第三人
    不法之所有，施用詐術使人陷於錯誤而交付財物或因而得財產上不法之利益或使
    第三人得之為構成要件。所謂以詐術使人交付財物，必須該財物之交付，係由於
    被施用詐術而陷於錯誤所致，若行為人未施用何詐術，交付財物者亦非因陷於錯
    誤而交付，即不構成詐欺罪。
三、本件公訴人認被告甲○○涉有右揭犯行，無非以告訴人乙○○之指訴、證人即被
    告所有上開房屋之買受人趙益來（起訴書誤載為趙永來）之證述、互助會會單一
    紙、支票及退票理由單、土地及建築改良物登記簿謄本、不動產買賣契約書及被
    告所設立之支票存款戶於八十八年三月二十六日列為拒絕往來戶之玉山銀行永康
    分行九十年十一月十六日玉永康存字第九○○一二一二號函為主要論據。訊據被
    告甲○○堅固坦承有參加告訴人於前揭時間所召集之互助會，並已取得得標會款
    等情，惟堅決否認有何詐欺犯行，辯稱：伊係因工廠生意不好，沒有訂單，還要
    付貨款，一時無法週轉才會退票，伊並沒有詐欺等語。經查：
  （一）上開互助會會期自八十七年五月十日起至八十九年四月十日止，採內標方式
        標會，固定利息八千元，得標者需於得標時同時交付與日後各期死會相同之
        支票，得標順序於起會時以抽籤方式決定，被告參加二會，分別於第四會（
        即八十七年八月十日）、第八會（即八十七年十二月十日）得標，並於得標
        時同時簽發支票繳付日後各期之死會會款，而被告所簽發之支票均於八十八
        年二月十日退票之事實，業據被告自承不諱，核與告訴人指訴之情節相符，
        並有互助會會單、支票及退票理由單附卷可稽，是該互助會之得標順序既係
        於起會之始即以抽籤方式決定，而被告依排定之得標順序收取得標會款，係
        本於其互助會會員身分合法得標，並未施用任何詐術，告訴人交付被告互助
        會會款，係依合會契約，因被告合法標得互助會而必須交付，亦非因陷於錯
        誤而交付財物。
  （二）雖被告前揭簽發用以支付死會會款之支票，於八十八年二月十日起均未兌現
        ，然被告於八十七年八月十日取得第一次得標之會款後所簽發用以支付死會
        會款之支票於同年九月、十月、十一月、十二月、八十八年一月及八十七年
        十二月十日第二次得標時所簽發用以續繳死會會款之支票於八十八年一月均
        有兌現等情，業據告訴人供述明確，故若被告自始即有詐欺之不法意圖，其
        得手後，理應逃匿或拒繳任何會款，以保有犯罪所得，毋庸再讓支票持續多
        次兌現以繳納會款，是被告前揭辯稱其係因資金無法週轉才會退票等語，應
        可採信。據上，被告係因後期資金週轉不靈，始有跳票之情事，尚難認被告
        於簽發支票之初，即有蓄意使支票不能兌現之詐欺犯意。
  （三）再告訴人於偵查及本院調查時供陳：伊與被告因生意往來認識，當初看他經
        濟還可以，才找他參加互助會，他也同意參加，被告之前於八十五年時亦有
        參加伊召集之互助會，均有按時繳納會款，該互助會已於八十七年完會等語
        （見九十年度發查字第一三一六號卷第十頁、本院九十一年三月八日及九十
        一年四月八日訊問筆錄），據此，告訴人於邀集被告參加互助會時，已對被
        告之經濟能力依其個人之經驗、智識為價值之判斷，是既未有何證據足證被
        告以不實之資訊欺瞞告訴人而影響其判斷，且被告又係應告訴人之邀始參與
        互助會，自難認被告於告訴人召集互助會之際施用詐術致告訴人陷於錯誤而
        同意其參與互助會之事實，已甚顯明。
  （四）另被告雖有將其所有坐落臺南縣永康市○○○段二五六之一地號及其上房屋
        （門牌號碼：臺南縣永康市○○街二六三號）一棟於八十九年三月十五日出
        售他人，得款未用以支付積欠告訴人會款等情，此業據被告於本院審理時供
        承在卷，另經證人即上開房地之買受人趙益來於偵查時證述明確，然參諸被
        告自八十八年二月份其所簽發之支票即已開始退票之事實，既為告訴人所明
        知，而被告至前揭出售其所有房地之時止，已逾一年數月，茍若被告果真有
        意詐騙會款，其自可於標得會款前、後立即脫產出售該房地，以逃避告訴人
        追索會款，豈會遲至支票退票長達一年後始出售上開房地，故自難執此遽認
        被告於標會之際有不法所有之意圖。
  （五）綜上所述，本件被告於告訴人起會之始既未施用詐術使告訴人陷於錯誤而同
        意其參與，而其後亦係按排定之得標順序收取得標之會款，並續繳部分死會
        會款亦難認有不法所有之意圖，自難單憑被告用以繳付死會會款而簽發之支
        票嗣後因未能如期兌現有跳票之情形，即遽以推認被告涉有詐欺之犯行，揆
        諸前揭說明，本件縱令被告至今尚有積欠會款未能繳清要屬民事糾葛，告訴
        人應另循民事訴訟之途徑解決。此外，復查無其他積極證據足資證明被告有
        上開詐欺犯行，不能證明被告犯罪，依法應諭知無罪之判決。
   據上論斷，應依刑事訴訟法第三百零一條第一項，判決如主文。
   本案經檢察官蘇聰榮到庭執行職務。
中    華    民    國        九十一    年      四      月     二十二     日
                                  臺灣臺南地方法院刑事第三庭
                                      審判長法  官  李政庭
                                            法  官  蔡奇秀
                                            法  官  林佩儒
右正本證明與原本無異。
如不服本判決，應於判決送達後十日內，向本院提出上訴狀。
                                            書記官  廖文靜
中    華    民    國        九十一    年      四      月     二十二     日
